【裁判字號】    96,家訴,42
【裁判日期】    970909
【裁判案由】    侵權行為等
【裁判全文】
臺灣士林地方法院民事判決
原      告  丁○○
                      樓
訴訟代理人  陳達成律師
複代理人    癸○○
被      告  戊○○○
            丙○○
            己○○
            庚○○
            辛○○
                      樓
上列五人之  余鐘柳律師
共同訴訟代
理人
            甲○○    住臺北市○○區○○路119巷49弄16號4
                      樓
上列當事人間侵權行為等事件，本院於民國97年8 月19日言詞辯
論終結，判決如下：
    主  文
原告之訴及假執行之聲請均駁回。
訴訟費用由原告負擔。
    事實及理由
一、按訴狀送達後，原告不得將原訴變更或追加他訴，但擴張或
    減縮應受判決事項之聲明者，不在此限，民事訴訟法第255
    條第1 項第3 款定有明文。本件原告起訴時雖具狀聲明請求
    被告五人應連帶給付原告新臺幣（下同）3,746,000 元及法
    定遲延利息；惟其嗣於97年8 月19日已具狀更正訴之聲明為
    「(一)被告戊○○○應給付原告2,753,733 元及法定遲延利息
    。(二)被告己○○應給付原告新臺幣833,333 元及法定遲延利
    息。(三)被告五人應連帶給付原告新臺幣634,166 元及法定遲
    延利息。」等語，核此僅係擴張或減縮其應受判決事項之聲
    明，於法尚無不合，應予准許，合先敘明。
二、本件原告起訴主張：
  一被繼承人即原告之父林煙泉不幸於民國86年12月8 日死亡，
    當時有關繼承及遺產分割之事宜，均由被告即原告之母戊○○○、弟弟己○○及庚○○三位代為處理。原告為出嫁女兒
    ，基於傳統始終未聞問父親生前財務狀況。然父親過世後，
    母親居然視原告如陌路，幾乎到拒絕往來地步。故原告於96
    年初獲悉父親於臨終前，有二筆土地賣出且金額不少，始毅
    然為自己爭取既有的繼承權利。嗣經查出坐落於臺北市○○
    區○○段87-1地號土地及臺北市○○區○○段98地號兩筆被
    繼承人所有之土地（以下稱系爭土地），乃父親臨終前所售
    出，依該土地買賣所有權移轉契約書上之所載，立約日期係
    在86年11月26日父親臨終前之時。惟被繼承人自86年11月13
    日即因病況嚴重被送至忠孝醫院接受治療，至不幸於同年12
    月8 日辭世為止，住院26天期間，被繼承人身體狀況危急，
    臥病在床，如何有探究土地買賣事宜之能力，及受領高達兩
    千多萬元的土地價金？事後得知實係被告等人有計劃性的收
    受該筆鉅款後，擅自中飽私囊予以朋分，且未申報遺產。按
    該筆出售土地之價金原屬被繼承人遺產總額之一部分，原告
    享有六分之一繼承權，被告等人予以侵占入己，即屬侵害原
    告之繼承權及財產權。原告乃本於侵權行為之法律關係，依
    民法第184 條第1 項、第185 條第1 項規定，起訴請求被告
    等人應賠償原告所受之損害。
  二關於被告戊○○○所為之侵權行為部分：
    (一)民國86年9 月1 日被告戊○○○自被繼承人林煙泉帳戶中
      提領現金1,300,000 元，由卷附當日之取款憑條係被告戊○○○之筆跡，即可證明其盜領被繼承人存款之事實。
    (二)86年10月23日被告戊○○○以轉帳方式將自被繼承人帳戶
      中提領現金2,400,000 元，同時轉存入被告萬泰銀行松山
      分行帳號000000000000號之帳戶內。
    (三)86年11月13日被告戊○○○自被繼承人帳戶中提領現金1,
      000,000 元，由卷附之萬泰銀行取款憑條為被告戊○○○
      親筆填寫可證。
    (四)86年11月14日被告戊○○○又自被繼承人帳戶中提領現金
      1,400,000 元，從被告連續兩天盜領被繼承人存款之行為
      ，足見被告係有計畫盜領被繼承人存款，一方面規避遺產
      稅，另一方面讓原告難以發現被繼承人有該等金額之遺產
      。
    (五)上述被繼承人財產被侵害之金額合計為6,100,000 元，其
      中1,016,666 元（即6,100,000 元六分之一）部分即係被
      告戊○○○侵害到原告應得繼承之財產權。
    (六)被告戊○○○將原應屬於被繼承人遺產之系爭土地價金尾
      款10,422,400元，私自侵吞花用。
      (1)系爭土地價金尾款10,422,400元，於被繼承人死亡3 日
        後（即86年12月11日）買受人才以支票（號碼JB000000
        0） 支付，該支票之票據債權即為被繼承人之遺產。至
        於支票未指定受款人，係因買受人知悉出賣人林煙泉已
        死亡，方未指定受款人並將價金尾款支票交給被告戊○○○代全體繼承人簽收。該支票債權，本屬被繼承人之
        遺產，乃全體繼承人即兩造所公同共有。被告戊○○○
        將其私自兌現，並將兌現之支票款全部侵吞，其故意不
        法侵害原告財產權之行為，符合民法第184 條第1 項前
        段之構成要件。
      (2)被告於86年12月4 日準備程序庭陳稱：「該兩筆土地賣
        了三千多萬，被繼承人領走後用去那裡我不知道，至於
        土地的尾款10,422,400元是12月8 日被繼承人死後三天
        即12月11日我去領取的」。按86年12月8 日被繼承人死
        亡，該筆土地尾款10,422,400元之支票於86年12月11日
        兌現，該10,422,400元乃屬被繼承人之遺產，原告依法
        有六分之一應繼分；故此部分被告戊○○○應已侵害原
        告之金額為1,737,067 元。
    (七)綜上，可知被告戊○○○應賠償原告丁○○2,753,733 元
      。
  三關於被告己○○所為之侵權行為部分：被告己○○透過母親
    戊○○○於86年3 月13日，自被繼承人帳戶提領現金5,000,
    000 元匯入被告戊○○○在交通銀行臺北分行（現為兆豐銀
    行臺北分行）帳戶內，以回補被告戊○○○先前代其墊付購
    屋部分價款5,000,000 元。被告己○○於86年2 月27日購買
    台北市○○街55巷8 號4 樓之2 房屋，總價1200萬元，其中
    500 萬元即為上述款項。是被告己○○侵害被繼承人之財產
    權，該500 萬元之六分之一即833,333 元，乃屬原告可得繼
    承之權利；故此部分被告己○○應賠償原告833,333 元。
  四被告五人所為之共同侵權行為部分：被告戊○○○等五人利
    用被繼承人久病纏身，甚至在被繼承人意識不清時仍不斷盜
    領被繼承人之存款，總計被告五人於86年7 月22日起至87年
    1 月21日止，該段期間分六次領取被繼承人之存款總計3,80
    5,000 元。被告五人均由被告戊○○○出面盜領存款後，再
    私下朋分花用，就連被繼承人死亡後第三天，仍盜蓋被繼承
    人印章竊領被繼承人145,000 元，此由卷附之取款憑條之筆
    跡稍加比對，便可輕易辨識該等取款憑條均是由戊○○○親
    筆所寫；此等事證及物證即可證實被告戊○○○等五人盜蓋
    被繼承人印章，竊領被繼承人存款之事實。被告五人共同侵
    害被繼承人之財產權及部分遺產，造成原告之損害，故被告
    五人應連帶賠償原告634,166 元（即3,805,000 元的六分之
    一）。
  六對被告答辯所為之陳述：
    (一)原告自國小畢業後，即勤奮工作，迄結婚為止十數年間，
      所有收入均貼補家用，對家庭全心全力付出，迨原告出嫁
      後，因有新家庭要照顧且弟妹們均已長大成人，方未再繼
      續付出。被告等人謊稱原告婚後置父母生活於不顧，顯與
      事實不符。
    (二)被告於準備程序期日辯稱：伊有給原告500,000 元，經全
      體繼承人同意後，才在遺產分割協議書上蓋章，原告怎可
      事後反悔？惟事實並非如此，蓋被告等人給原告之50萬元
      及16萬元，乃是僅就遺產分割協議中所顯示之部分遺產，
      要原告簽名同意而已，並不包括系爭兩筆土地價款在內。
      且被告等人完全隱瞞該兩筆土地出售之事實，就連土地價
      款之尾款10,422,400元，原告亦在看到被告庭呈支票影本
      後才獲悉，可見被告等人故意隱匿被繼承人遺產，及侵害
      被繼承人財產權及原告應繼分之事實。又被告等五人一再
      陳稱：被繼承人生前之錢財如何使用，其等全然不知。但
      事實證明被繼承人生前之金錢皆由被告戊○○○具領、支
      用。
    (三)被告辯稱：被告夫妻和買主壬○○簽約時約定取得土地買
      賣之價金各二分之一，由於雙方有上開口頭之約定，故買
      主壬○○才會要求被告戊○○○擔任系爭土地買賣之連帶
      保證人，並約定尾款由被告戊○○○領取云云。惟被告上
      述口頭約定說辭純屬謊言，蓋：
      1.若被告戊○○○與買主壬○○有約定土地買賣價金二分
        之一由伊分得，買主壬○○必定會在買賣契約上訂明，
        不可能僅憑毫無根據之口頭約定！又若當時雙方有該口
        頭約定，則買方應會在每次給付價金時，將其平均分成
        各二分之一交付賣方，以避免紛爭，此乃土地交易之習
        慣也；但實際上買方所給付之價金支票其中在林煙泉生
        前受領部分，均記名受款人為林煙泉，足證被告與林煙
        泉及訴外人壬○○間並無被告所稱之口頭約定。
      2.再從價金尾款支票從未指定受款人之事實，即可戳破被
        告上述口頭約定之謊言；且被告戊○○○支票影本上之
        簽收，僅能證明被繼承人死亡而已，賣方將尾款交由被
        告戊○○○為全體繼承人代收而已。
      3.另取款憑條上均為戊○○○之筆跡，僅要將該證據資料
        與被繼承人死亡後，被告戊○○○盜蓋被繼承人之印章
        ，以領取存款之取款憑條筆跡稍加比對，便可證明被告
        盜領被繼承人生前及死後帳戶內存款之事實。
      4.被告辯稱林煙泉住院期間精神良好、意識清晰，於忠孝
        醫院安寧病房時，於死前一星期左右曾由救護車護送回
        家過生日等語。實則原告於86年12月4 日亦有回家，被
        繼承人當時已意識不清，此由忠孝醫院之護理紀錄記載
        從86年11月25日起至12月8 日被繼承人都處於意識不清
        之狀態，其探視病人/ 觀察意識欄載明confused，即意
        識不清，被告說詞乃不實在。
    (四)被告戊○○○在被繼承人生前私自領取其存款，辯稱係依
      被繼承人指示，顯屬謊言；蓋若依被告所稱被繼承人陪同
      一起領款，被繼承人何須每次勞駕被告戊○○○代填取款
      條？又依被告辯稱：「系爭土地出售後，被告戊○○○自
      林煙泉處取得5,000,000 元，為使日後免再向人租屋，故
      將取自林煙泉之前開5,000,000 元贈與己○○」等語，更
      可證實被告確有侵權行為。由該說詞可顯示被告均在事實
      為原告揭發後，始承認該事實，足見被告所稱自被繼承人
      處領取存款係依被繼承人之指示，誠屬謊言。
    (五)被告戊○○○於被繼承人死後，私自將系爭土地價金尾款
      10,422,400元隱匿私吞，更可印證被告戊○○○將被繼承
      人遺產竊取後私自花用。該筆土地尾款於調解庭中，被告
      仍極力否認，直到審理庭期不得已才提出支票影本，更可
      證實被告戊○○○刻意隱匿並侵吞被繼承人遺產之事實。
    (六)又被告等人之侵權行為係自86年5 月9 日起，而原告係於
      96年4 月10日提起本件訴訟，起訴當時仍在民法第197 條
      所定之十年時效期間內，故無消滅時效之問題。
  七綜上，原告爰為起訴聲明如下：
    (一)被告戊○○○應給付原告新臺幣2,753,733 元及自起訴狀
      送達之翌日起至清償日止按年利率百分之五計算之利息。
    (二)被告己○○應給付原告新臺幣833,333 元及自起訴狀送達
      之翌日起至清償日止按年利率百分之五計算之利息。
    (三)被告五人應連帶給付原告新臺幣634,166 元及自起訴狀送
      達之翌日起至清償日止按年利率百分之五計算之利息。
    (四)訴訟費用由被告五人共同負擔。
    (五)原告願供擔保，請准宣告假執行。
三、被告則辯稱：
  一被告五人到庭答辯如下：
    (一)被告戊○○○到庭辯稱：系爭土地賣了三千多萬元，被繼
      承人於86年2 月12日及14日分別領走6,950,000 元、17,
      022,600 元、347,400 元，伊不知道被繼承人領走後用去
      那裡。至於系爭土地之尾款10,422,400元，是被繼承人死
      後三天，伊於86年12月11日去領取的，伊分別給原告丁○○、被告林淑麗、辛○○各500,000 元，後來經全體繼承
      人同意後才在遺產協議書上簽字蓋章，原告怎可事後反悔
      等語。
    (二)被告己○○則到庭辯稱：系爭土地之買賣事宜都是由母親
      即被告戊○○○在處理的，系爭土地賣得之價金，被告戊○○○並未給伊等語。
    (三)被告庚○○則到庭辯稱：該兩筆土地於被繼承人身體健康
      時就已經賣了，被繼承人生前就已領走6,950,000 元、17
      ,022,600 元 及347,400 元，伊不知道被繼承人領款後拿
      去那裡，因為伊無權過問；另被繼承人死亡後，母親即被
      告戊○○○又去領10,422 ,400 元，分別給三位女兒各50
      萬元，三名女兒都很歡喜地收下50萬元，並簽立遺產分割
      協議書等語。
    (四)被告丙○○則到庭辯稱：被繼承人死亡後，母親有給姊妹
      三人各50萬元，伊等3 人才在遺產分割協議書上簽名蓋章
      等語。
    (五)被告辛○○則到庭辯稱：領款當時被繼承人仍在世，怎麼
      可能是盜領？原告先前有邀伊和丙○○一起告庚○○、己○○、戊○○○，但未獲伊等同意，因原告所述內容並非
      事實等語。
  二查被繼承人林煙泉與被告戊○○○為夫妻，自結婚以來，即
    在臺北市○○區○○段二小段262 地號等土地上務農為業，
    扶養原告及被告丙○○等五人成長後，各自婚嫁，尤以原告
    出嫁後，即置父母生活於不顧，從未思反哺養育之恩，甚至
    父親林煙泉初次住院時，被告辛○○曾電話告知希望原告能
    前往探視，但原告卻覆稱：已和娘家斷絕關係，不願再和娘
    家交往，若前往探視，將絕子絕孫等語。現又虛構事實興訟
    ，將父親之遺產對簿公堂，誠屬家門不幸，令人扼腕。
  三被告戊○○○與被繼承人林煙泉，於出售土地時約定各取二
    分之一買賣價金，並未構成侵權行為：
    (一)按民國86年2 月間，被告全家賴以維生之土地遭政府徵收
      ，換成抵價地，經人介紹售予訴外人壬○○先生，由於土
      地為夫妻辛苦耕種大半輩子，加上夫妻財產共有，兩人並
      未約定夫妻財產制，因而被告戊○○○便和夫婿林煙泉商
      量，如將土地出售，被告戊○○○應擁有二分之一權利，
      始同意將土地出售，經商得林煙泉同意，於86年2 月12日
      出面和買主壬○○簽訂不動產買賣契約書，由於有上開條
      款之約定，因此買主便要求被告戊○○○擔任系爭土地賣
      方之連帶保證人，而將系爭土地出售予壬○○。
    (二)按上開土地買賣，總價金為34,742,400元整，共分三次付
      款，第一次付款為簽約時付6,950,000 元，第二次付款為
      17,370,000元，第三次尾款為10,422,400元，由於林煙泉
      有積欠他人債務，故第一、二期款先由林煙泉領取。蓋上
      述34,742,400元由原告戊○○○與被繼承人二人均分，每
      人可得1737萬元左右，尾款10,422,400元由被告戊○○○
      領取，尚不足700 萬元左右，故被繼承人林煙泉領取上開
      支票，總金額為24,320,000元，便將支票存入後，陸續領
      出740 萬元交付被告戊○○○，並言明尾款由被告戊○○○領取。
    (三)林煙泉於取得1,700 餘萬元後，已於86年3 月13日以轉帳
      之方式提領500 萬元，及86年10月23日再以轉帳方式提領
      240 萬元，交付被告戊○○○，以便補足戊○○○買賣價
      金之半數。
    (四)末查被告戊○○○與被繼承人林煙泉為夫妻關係，結婚時
      未約定夫妻財產制，於林煙泉過世後，依法配偶享有二分
      之一財產請求之權利，況被告夫妻與訴外人壬○○簽約時
      約定，土地買賣之價金各分二分之一，由於雙方有上開口
      頭約定，故訴外人壬○○才會要求被告戊○○○擔任系爭
      土地買賣之連帶保證人，並約定尾款由被告戊○○○領取
      ，此觀買賣價金第一期、第二期係開立三張支票，均指名
      林煙泉，並由林煙泉親自簽收具領，而尾款10,422,400元
      之票據，並未指名，且係由被告戊○○○簽收具領，可見
      系爭買賣價金尾款係由買主直接交付被告戊○○○簽收，
      則被告戊○○○何來侵權行為之有。
  四原告所指摘事項，均係被繼承人林煙泉生前所為：
    (一)查出售系爭土地所得價金3,000 餘萬元，被告戊○○○因
      夫妻協議，各取二分之一後才出售，而林煙泉出售土地所
      分得之1,700 餘萬元之處分，均在86年2 月14日領得土地
      價金後迄86年12月8 日死亡間，在此將近10個月內，林煙
      泉係在完全自由意識下處理個人財務，被告等人完全未介
      入，現原告率爾提起本訴訟，實令人費解。
    (二)另被繼承人自86年3 月8 日起至同年11月13日止，其帳戶
      內計有九筆款項遭人提領。查上開款項均係林煙泉生前所
      領取，林煙泉欲如何支用，概與被告等人無關，況被告在
      萬泰銀行之帳戶收支明細，現經比對後，並無任何一筆相
      同款項之金額，且退萬步言，若「存入日期」與「存入金
      額」相同，亦為林煙泉所自願存入，原告並無任何積極證
      據足以證明被告戊○○○非法取得，故原告提起本件訴訟
      顯無理由。
  五被繼承人林煙泉在86年11月26日前，精神狀態一向良好，可
    以完全處理個人事務：
    (一)查林煙泉於生前曾入住臺北市立仁愛醫院、國泰醫院、臺
      大醫院、忠孝醫院，所支出之龐大醫療費用，原告並未支
      付分文，且林煙泉在住院期間精神良好、意識清晰，在忠
      孝醫院安寧病房時，於死前一週曾由醫院之救護車接送回
      家過生日，全家除原告外，均到齊為林煙泉慶生，親友歡
      聚一堂，此有原告所呈護理紀錄表所載請假返家紀錄佐證
      。
    (二)次查，除最後一筆87年1 月21日所提領之145,000 元款項
      係作為喪葬費用外，其餘款項均在86年11月13日之前所提
      領；而由卷附之臺北忠孝醫院護理紀錄可知，被繼承人林
      煙泉係在86年11月25日起才偶有confused（意識不清）之
      記載，而在此之前，意識能力欄均載clear （清醒、銳利
      的），且在11月16日，護理人員曾告知「翻身的重要性」
      ，足見林煙泉仍可正常溝通，無庸置疑。
    (三)退萬步言，被繼承人死亡後所領取之145,000 元，係被告
      不諳手續，方前往領款，做殯葬之用；若上開145,000 元
      屬被繼承人遺產，原告依法可分得24,166元，但被繼承人
      林煙泉之喪葬費用高達六、七十萬元，原告亦應分攤十萬
      元以上，兩相抵銷，被告戊○○○並未構成侵權行為。
    (四)綜上，被告戊○○○領款之時間，均係在被繼承人死亡之
      前，且係依被繼承人之指示所受取，依最高法院88年台上
      字第1662號判決：「繼承人對於被繼承人生前處分其財產
      不得為任何異議」之意旨可知，在原告並無絲毫證據，足
      以證明被告戊○○○有任何侵權行為下，原告請求被告戊○○○應給付0000000 元，自無理由。
  六另被告己○○購買台北市○○街55巷8 號4 樓之2 之房地，
    原為被告戊○○○、被繼承人林煙泉，以及林煙泉全家向原
    屋主所承租，系爭土地出售後，被告戊○○○自林煙泉處取
    得500 萬元後，為使日後免再向人租屋，故將取自林煙泉之
    前開500 萬元贈與己○○，不足之500 萬元，究係己○○私
    蓄或係由被繼承人林煙泉贈與以貼補己○○購屋，此屬被繼
    承人林煙泉自由意識下之作為，又何來違誤之有？
  七原告僅空言泛稱被告五人均由被告戊○○○出面盜領存款後
    ，再私下均分花用云云，誠屬含血噴人，原告在無絲毫積極
    證據下，任意指控，顯係製造訟累，實至為彰顯。
  八按侵權行為係因故意過失不法侵害他人之權利者，始得負損
    害賠償責任，查系爭本案，均係被繼承人生前所為，原告無
    法舉證證明被告等人有何故意或過失不法侵害林煙泉之權利
    ，則又何來侵權行為請求權之有？復按繼承人於被繼承人死
    亡前，固有將來可以繼承其遺產之期待權，惟繼承人對於被
    繼承人生前處分其財產，既不得為任何之異議，自不生期待
    權被侵害之問題，故本案無法以侵害期待權而認為被告侵害
    原告之權利而言。
  九退萬步言，縱認原告依民法侵權行為請求權主張被告應負損
    害賠償之責，其時效為2 年，系爭土地價金係在86年2 月14
    日前被繼承人親自領取，迄今已將近十年，換言之，若被告
    等人應負侵權行為責任時，原告之請求權早已罹於時效，且
    依前揭說明，被告等人並無人侵害原告之繼承權，故原告亦
    無法依侵權行為提起損害賠償，無庸置疑。
  十綜上，被告等人爰為答辯聲明如下：(一)原告之訴駁回。(二)訴
    訟費用由原告負擔。(三)如受不利判決，願供擔保，請准免為
    假執行。
四、本件兩造不爭執之事項：
  一被繼承人林煙泉係於86年12月8 日死亡，其繼承人為原告丁○○及被告戊○○○、丙○○、己○○、庚○○、辛○○等
    6 人，應繼分各為1/6。
  二被繼承人林煙泉於86年2 月12日與訴外人壬○○訂立土地買
    賣契約，就臺北市○○區○○段87-1地號土地及臺北市○○
    區○○段98地號土地，以新臺幣34,742,400元出賣給訴外人
    壬○○，嗣其於86年12月10日將系爭土地所有權移轉登記於
    訴外人黃秀樁名下。
  三系爭土地之買受人壬○○為支付系爭土地之買賣價金，先於
    86年2 月12日簽發面額為6,950,000 元、受款人為林煙泉之
    支票1 張，交予被繼承人林煙泉；嗣於86年2 月14日簽發面
    額各為17,022,600元、3,474,000 元、受款人皆為林煙泉之
    支票2 張，交予被繼承人林煙泉收受，並已存入兌現。
  四系爭土地之買受人壬○○為支付系爭土地尾款，業於86年12
    月11日交付發票人為黃秀松，面額為10,422,400元之支票1
    張，交予被告戊○○○收受並已兌現。
  五86年3 月13日確自被繼承人林煙泉之萬泰商業銀行帳號為
    000000000000號帳戶，轉帳匯入新臺幣5,000,000 元至被告
    戊○○○之帳戶內；另於86年10月23日，確自被繼承人之上
    開帳戶轉帳匯入2,400,000 元至被告戊○○○之帳戶內。
  六兩造於87年2 月10日簽立遺產分割協議書時，被告戊○○○
    分別給付原告丁○○及被告丙○○、辛○○各50萬元。
五、本院得心證之理由：
  一上揭兩造不爭執之事實，此為兩造所是認，並有戶籍謄本、
    繼承系統表、臺北市政府地政處86年12月31日北市地4 字第
    8623869802號函、系爭土地之土地登記資料、土地買賣所有
    權移轉契約書、台北市第二信用合作社內湖分社支票號碼各
    為JA0000000 、JA0000000 、JA0000000 、JB0000000 號之
    支票4 張、萬泰商業銀行交易查詢紀錄表、萬泰商業銀行取
    款憑條、匯款申請書、存款憑條、遺產分割協議書、不動產
    買賣契約書等在卷可稽，且經本院核閱無訛，堪信為真正。
  二本件原告雖主張被繼承人之財產因被告等人趁被繼承人因病
    陷於意識不清之狀態中，由被告即原告之母戊○○○盜用被
    繼承人印章，陸續盜領被繼承人存於萬泰銀行之存款，再與
    其他被告私下朋分，業已侵害原告之權利，核被告等人所為
    應已構成共同侵權行為，為此爰依侵權行為之法律關係，要
    求按其應繼分之比例，請求被告等人賠償如其上述聲明所示
    金額等事實，固據提出匯款申請書、取款憑條等件為證。惟
    此為被告等人所否認，並以上揭情詞置辯。是本件所應審究
    者：(一)被繼承人林煙泉出賣系爭土地時，有無與被告戊○○○約定各自取得系爭土地之價金二分之一？被繼承人之上述
    帳戶分別於86年3 月13日、86年10月23日轉帳匯款500 萬元
    、240 萬元至被告戊○○○之帳戶內，該等款項是否係由被
    繼承人所匯？(二)被告己○○是否透過被告戊○○○於86年3
    月13日盜領被繼承人之上述存款500 萬元，用以支付其購買
    房屋之價金？(三)被告戊○○○自86年3 月8 日至87年11月13
    日止，是否於如附表所示之時間，自被繼承人之上述帳戶內
    盜領9 筆款項，合計金額為820 萬元？(四)被告戊○○○於87
    年1 月21日，從被繼承人之上述帳戶內所提領145,000 元，
    有無用以支付被繼承人之喪葬費用？(五)本件侵權行為事實倘
    若成立，則原告之侵權行為損害賠償請求權是否罹於消滅時
    效？茲逐一析論如下：
  三按當事人主張有利於己之事實者，就其事實有舉證之責任，
    民事訴訟法第277 條前段亦有明文。次按因故意或過失，不
    法侵害他人之權利者，負損害賠償責任，民法第184 條第1
    項前段固有明文，惟依該規定請求損害賠償者，自應先就其
    主張之侵權行為事實負舉證責任。又按依民法第185 條第1
    項之規定，共同侵權行為人固連帶負損害賠償責任，惟同條
    項前段所謂共同侵權行為，須共同行為人皆已具備侵權行為
    之要件始能成立，若其中一人無故意過失，則其人非侵權行
    為人，不負與其他具備侵權行為要件之人連帶賠償損害之責
    任，最高法院22年上字第3437號著有判例。再者，民事訴訟
    如係由原告主張權利者，應先由原告負舉證之責，若原告先
    不能舉證，以證實自己主張之事實為真實，則被告就其抗辯
    事實即令不能舉證，或其所舉證據尚有疵累，亦應駁回原告
    之請求，最高法院17年上字第917 號判例意旨可供參照。
  四被繼承人有無與被告戊○○○約定出賣系爭土地之價金每人
    各分得二分之一部分：
    (一)本件原告主張系爭土地賣得價金之尾款10,422,400元屬於
      被繼承人遺產之一部，應由全體繼承人共同繼承，惟被告
      戊○○○私自收受兌現花用，已侵害其繼承權與財產權云
      云，固據提出不動產買賣契約書、支票等件為證。而被告
      戊○○○雖不否認其於86年12月11日確有收受系爭土地尾
      款10,422,400元之事實，惟辯稱：被告全家原本賴以維生
      之土地於86年間遭政府徵收，換成系爭土地作為抵價地，
      嗣經人介紹將系爭土地出賣予訴外人壬○○，因上述土地
      為夫妻辛苦耕種大半輩子，加上夫妻財產共有，被告戊○○○與被繼承人即其夫林煙泉約定，如將系爭土地出售，
      被告戊○○○取得二分之一權利，渠等嗣於86年2 月12日
      與買主壬○○簽訂不動產買賣契約書，約定以34,742,400
      元將系爭土地出賣給壬○○，並由被告戊○○○擔任系爭
      土地賣方之連帶保證人。又系爭土地之買賣價金當時約定
      分三次付款，第一次付款即簽約時付695 萬元，第二次付
      款金額為1737萬元，第三次尾款為10,422,400元，由於林
      煙泉有積欠他人債務，故第一、二期款共2432萬元先由林
      煙泉領取，並言明尾款由被告戊○○○領取。因系爭土地
      價金34,742,400元應由原告戊○○○與被繼承人二人均分
      ，每人可得1737萬元左右，尾款10,422,400元雖由被告戊○○○領取，仍不足700 萬元左右，故被繼承人林煙泉領
      取上述面額2432萬元之支票存入兌現後，再陸續領出740
      萬元交付被告戊○○○等語。是被告戊○○○等人既已否
      認有何侵權行為存在，自應由原告就其主張負舉證責任。
    (二)查原告雖請求通知系爭土地買賣之承辦代書乙○○到庭作
      證，惟經證人乙○○到庭證述：「（問：為何要求被告戊○○○擔任買賣契約之連帶保證人？）因為當時買賣標的
      物是基隆河截彎取直的土地，當時先以抵價地證明書作為
      買賣憑證，連帶保證人是要履行日後能夠將土地所有權移
      轉給買方，若被繼承人不履約時，被告即連帶保證人戊○○○要負賠償責任。」、「（問：壬○○購買其他抵價地
      時，是否有要求其他抵價地之地主提供連帶保證人？）時
      間太久，契約書也銷毀，不敢肯定每件買賣是否都如此處
      理，每件買賣情形都不一樣。」、「（問：是否知道被繼
      承人林煙泉夫婦如何分配系爭土地款？）我不知情，我也
      不會去過問。」等語在卷（見本院97年6 月13日言詞辯論
      筆錄），依其證言僅可認定被告戊○○○確有擔任系爭土
      地買賣之連帶保證人，倘若被繼承人未能依約將系爭土地
      所有權移轉給買方，被告戊○○○即應負債務不履行之損
      害賠償責任等事實，尚無從據此認定被告戊○○○與被繼
      承人並無約定各自取得系爭土地價金半數之事實存在。又
      衡諸常情，夫妻間處分財產賣得價金，約定由雙方各自取
      得二分之一，在所多有。況依我國當時法定夫妻財產制之
      精神，為重視家務勞動之價值，貫徹男女平等原則，認妻
      對於剩餘財產有請求平均分配之權利。則被告戊○○○既
      與被繼承人結婚多年，並育有5 名子女，而渠等從未約定
      夫妻財產制，且被繼承人嗣於86年12月8 日即已死亡，應
      可推知其於86年2 月12日訂約當時身體狀況應屬不佳，則
      其為給予被告戊○○○之老年生活有所保障，同意由被告
      戊○○○取得賣得價金之半數，尚與常情不悖。再者，被
      告戊○○○既擔任系爭土地買賣之連帶保證人，應負起因
      被繼承人違約而生之損害賠償責任，倘被繼承人並未同意
      由其取得系爭土地價款之半數，被告戊○○○何以同意擔
      任僅負保證義務，而未享任何權益之連帶保證人，由此益
      徵被告戊○○○所辯上情，應非無據。
    (三)被繼承人之上開帳戶先後於86年3 月13日、86年10月23日
      轉帳匯入500 萬元、240 萬元至被告戊○○○之帳戶內，
      是否係被繼承人所匯？其匯款原因為何？
      1.原告雖主張該二筆匯款之匯款申請書及取款憑條皆係被
        告所書寫，應係被告戊○○○盜領被繼承人於萬泰銀行
        存款云云。惟此為被告所否認，並以前揭情詞置辯。查
        本院就卷附之86年3 月13日、86年10月23日匯款申請書
        、取款憑條觀察比對後，其上所書字跡核與如附表編號
        1 至9 所示取款憑條上所書字跡（被告戊○○○已自認
        上開部分之取款憑條係其所書寫，詳如後述）顯然不同
        ，有上述匯款申請書、取款憑條在卷可佐，可見被告戊○○○辯稱上述二筆款項係由被繼承人所匯乙節，已非
        無據。是原告空言主張被告戊○○○自被繼承人之帳戶
        盜領上述2 筆款項云云，是否屬實，洵值存疑。
      2.又原告雖主張被繼承人自86年11月13日因病況嚴重送至
        忠孝醫院住院治療，直至同年12月8 日辭世為止，住院
        期間被繼承人之意識不清，應無法處理自身事務，可見
        應係被告戊○○○盜領被繼承人之存款云云。惟經本院
        審閱原告提出之臺北市忠孝醫院86年11月13日至86年12
        月8 日之護理紀錄以觀，被繼承人於86年11月13日住院
        後，意識仍屬清楚（clear） ，直至86年11月25日上午
        7 時始首次出現有意識不清（confuse） 之狀況，惟隨
        即恢復意識清楚之狀態，嗣於86年11月29日起被繼承人
        之意識始漸陷入較長期意識不清狀態等情無誤，可知被
        繼承人於86年11月25日前之意識清楚，應有處理自己事
        務之能力。是以上述二筆匯款先後於86年3 月13日、86
        年1 0 月23日匯款當時，被繼承人係處於意識清楚之狀
        態，應有處分自己財產之自由，不論其匯款原因為何，
        已難遽認被告戊○○○有何侵權行為可言。況被告戊○○○已到庭辯明：被繼承人同意由其取得系爭土地價金
        之半數，為填補不足額約700 萬元左右，始於上述時間
        先後匯款500 萬元、240 萬至其帳戶內等語，益證被告
        戊○○○所辯上情尚非全然無據。是原告既未舉證以實
        其說，徒以被繼承人將上述2 筆款項匯入被告戊○○○
        帳戶內之事實，遽認被告戊○○○有盜領上述2 筆款項
        之侵權行為存在，已不足取。
    (四)此外，被繼承人於86年3 月13日、86年10月23日分別轉帳
      匯款500 萬及240 萬元至被告戊○○○之帳戶內，且系爭
      土地之買受人為支付系爭土地之尾款，已於86年12月11日
      交付發票人為黃秀松，面額為10,422,400元之支票給被告
      戊○○○收受兌現等情，核與被告戊○○○所辯上情大致
      相符，堪認被告戊○○○所述：當時被繼承人與其約定各
      自取得系爭土地價款之半數，並言明土地尾款應由被告戊○○○領取，至其餘不足之700 萬元部分，則於被繼承人
      將上揭面額2432萬元之支票存入兌現後，再匯款交付被告
      戊○○○等情，應非虛情。況原告已到庭自承：因伊已有
      6 年未與父母往來，不知道被繼承人生前財產之處理狀況
      ，所以不知道系爭土地之處理情形等語在卷（見本院96年
      12月4 日言詞辯論筆錄第3 頁）。又衡諸常情，被告戊○○○與被繼承人倘未為上述約定，則於87年2 月10日簽立
      遺產分割協議書時，除原告以外之其他繼承人應會將之列
      入遺產而予以分配，以保障自身權益，亦無可能多年以來
      皆未加異議之理，由此益徵被告戊○○○所辯上情應屬真
      正。是被告戊○○○既本於其與被繼承人間之上述約定，
      取得該2 筆匯款500 萬元、240 萬元，暨收受系爭土地尾
      款10,422 ,400 元，應未侵害他人之權利，自無成立侵權
      行為之餘地。則原告僅以被告戊○○○收受土地尾款10,4
      22,400元乙事，即空言推定被告戊○○○私自收受上述款
      項並將之侵吞入己，惟俱未舉證以實其說，實難遽認被告
      戊○○○有何侵權行為之事實，故原告此部分之主張，洵
      無可採。
  五被告己○○是否透過被告戊○○○於86年3 月13日盜領被繼
    承人存款5,000,000 元，再用以支付其購買房屋之價金部分
    ：
    本件原告雖主張被告己○○透過被告戊○○○盜領被繼承人
    之存款500 萬元，再用以支付其所購買門牌號碼為臺北市○○街55巷8 號4 樓之2 房屋之部分價金，因認被告己○○、
    戊○○○共同侵害被繼承人之財產權云云，惟此為被告所否
    認，原告對其主張此部分之侵權行為事實自應負舉證之責。
    經查，本件被告之訴訟代理人雖不否認被告戊○○○曾贈與
    500 萬元給被告己○○作為購屋款等情屬實，惟被告戊○○○於86年3 月13日應係合法取得上述款項，詳如前述，則該
    筆500 萬元之匯款既已屬於被告戊○○○所有，被告戊○○○應有任意處分之自由，故被告戊○○○因其與被告己○○
    長期共同生活，而將該筆500 萬元款項贈與被告己○○作為
    購屋款，自難認有何侵害原告之權利。是原告既未能舉證證
    明被告戊○○○、己○○有何共同侵權行為之事實，自難認
    其此部分之主張為真正。
  六被告戊○○○自86年3 月8 日起至87年11月13日止，有無於
    如附表所示之時間，從被繼承人之上述帳戶內盜領9 筆款項
    ，合計金額為820 萬元？
    (一)原告雖主張被告戊○○○先後於如附表所示之時間，盜用
      被繼承人之印章並自行書寫取款憑單，而自被繼承人之帳
      戶內盜領如附表所示之金額，共計820 萬等事實，並提出
      萬泰商業銀行之取款憑條等件為證。然被告雖不否認上述
      取款憑單上之數字、文字皆為被告戊○○○所填寫乙節無
      誤，惟否認有何盜領被繼承人存款之事實，並辯稱：上開
      款項均係被繼承人林煙泉生前所領取，被告戊○○○僅係
      陪同被繼承人前往銀行辦理提款手續，並依被繼承人之指
      示填寫取款憑單而已，被繼承人欲如何支用上述金額，概
      與被告等人無關；況經比對被告戊○○○在萬泰銀行帳戶
      之收支明細，亦無任何一筆相同款項之金額等語。經查，
      原告主張上述取款憑單之數字、文字皆為戊○○○所填寫
      ，此為被告所不否認，惟此至多僅能證明被告戊○○○曾
      陪同被繼承人前往銀行辦理提款手續，並代為填寫取款憑
      單之事實，尚不得據以證明被告戊○○○有盜領被繼承人
      存款之事實存在，先予敘明。又銀行存戶前往銀行辦理存
      、提款手續，先委由親友或銀行人員代為填寫憑單後，再
      由存戶本人親自簽名或蓋章，在所多有；且夫妻於日常家
      務本得互為代理人，夫妻之一方委由他方代為辦理存、提
      款或其他管理財產之行為，本屬司空見慣之事，況被繼承
      人於86年間之身體狀況既屬不佳，則其委請配偶即被告戊○○○陪同前往銀行辦理提款手續，並由被告戊○○○代
      為填寫取款憑單，再由其在上面蓋用印章，亦與常情無違
      ，苟無其他積極證據可佐，已難僅憑上揭取款憑單上所載
      數字、文字係由被告戊○○○所填寫乙事，遽認被告林陳
      文花有盜領存款之侵權行為存在。是被告辯稱：被告戊○○○係陪同被繼承人前往銀行，並依被繼承人之指示而為
      提款，被繼承人如何使用上述款項，係被繼承人之自由等
      語，亦非無據。
    (二)另原告雖主張被告戊○○○係趁被繼承人因病意識不清，
      而盜領被繼承人如附表所示之9 筆款項云云。惟查，如附
      表所示9 筆款項之提款時間係自86年3 月8 日起至86年11
      月14日為止，但經本院審閱原告提出之臺北市忠孝醫院86
      年11月13日至86年12月8 日之護理紀錄，被繼承人於86年
      11月13日住院後，意識仍屬清楚（clear） ，直至86年11
      月25日上午7 時始首次出現有意識不清（confuse） 之狀
      況，惟隨即恢復意識清楚之狀態，嗣於86年11月29日起被
      繼承人之意識始漸陷入較長期意識不清狀態等情無誤，可
      見被繼承人於86年11月25日前之意識清楚，應有處理自己
      事務之能力，已如前述。是上述9 筆款項之提款當時，被
      繼承人之意識清楚，應無原告所述被繼承人已不能處理自
      己事務之情事發生，至為明確。又依本院調閱被告戊○○○所有之萬泰商業銀行000000000000帳號存摺對帳單內容
      比對結果，該帳戶除於86年11月13日有以現金存入40萬元
      ，核與如附表編號9 所示之提款日期、金額相符外，其餘
      皆不相符，有萬泰商業銀行97年2 月4 日泰存規字第0970
      000610號函在卷可佐。況此至多僅能證明被告戊○○○之
      帳戶曾於86年11月13日曾現金存入40萬元之事實，尚無法
      依此證明被告戊○○○有盜領存款之行為。再退步言之，
      縱認被繼承人曾將其提領之部分款項，交由被告戊○○○
      存入其帳戶內乙事屬實，惟被繼承人當時既處於意識清楚
      之狀態，且其生前原有處分自己財產之自由，實難遽認被
      告戊○○○有何盜領存款之侵權行為。是原告既未舉證以
      實其說，徒以上述取款憑單係由被告戊○○○所填寫乙事
      ，空言指稱被告五人均由被告戊○○○出面盜領存款後，
      再私下均分花用云云，尚乏其據，自不可採。
  七被告戊○○○於87年1 月21日，從被繼承人之上述帳戶內所
    提領145,000 元，有無用以支付被繼承人之喪葬費用？
    (一)按被繼承人之喪葬費用，既為完畢被繼承人之後事所不可
      缺，復參酌遺產及贈與稅法第17條第1 項第10款規定被繼
      承人之喪葬費用由繼承財產扣除，故被繼承人之喪葬費用
      自應由遺產負擔，合先敘明。
    (二)被告戊○○○雖不否認其在被繼承人死亡後，曾於87年1
      月21日自被繼承人之上述帳戶提領現金145,000 元之事實
      ，惟辯稱：當時被告戊○○○因不諳手續，方前往領款作
      為殯葬之用，而上開款項雖屬被繼承人之遺產，但因被繼
      承人之喪葬費用高達六、七十萬元，業已花用殆盡，兩相
      抵銷後，被告戊○○○並未構成侵權行為等語。查被繼承
      人因死亡迄今已隔多年，所有喪葬費用單據業已滅失而無
      法提出作為佐證，惟按遺產及贈與稅法第17條第1 項第10
      款規定，被繼承人之喪葬費用以111 萬為計算；另依被告
      所提出之97年6 月26日自由時報之報導內容所載「根據內
      政部調查，去年（即民國96年）國人花在殯葬費用約36萬
      元，相較10年前花費減縮1 萬元。」等語，亦有剪報1 份
      在卷可按。而原告對於被繼承人所支出之喪葬費用應已超
      過145,000 元乙事亦不爭執（見本院97年7 月29日、97年
      8 月19日言詞辯論筆錄）。是被告戊○○○雖於被繼承人
      死後自行領取上述145,000 元，惟原告既未舉證證明被告
      戊○○○等人將上述款項私吞入己，堪認被告所辯：上述
      款項已全部用於支付被繼承人喪葬費用而無所剩餘乙節，
      尚非無據，堪予採信。
    (三)本件被告戊○○○於被繼承人死亡後所領取之145,000 元
      ，雖係被繼承人之遺產而屬於兩造公同共有，惟被繼承人
      之喪葬費用本應由遺產負擔，而上述款項既已用於支付被
      繼承人之喪葬費用，已難認原告之權利受有損害，應無成
      立侵權行為之餘地，是原告此部分之主張亦屬無據，應予
      駁回。
  八綜上，原告雖本於侵權行為之法律關係，依民法第184 條第
    1 項前段、第185 條第1 項規定，請求被告等人給付如其訴
    之聲明所示之金額及法定遲延利息，惟其迄今未能舉證證明
    被告等人有何侵權行為之事實存在，則其請求被告等人賠償
    其因侵權行為所受損害，即無理由，應予駁回。
  九此外，原告起訴時雖另依民法第1146條繼承回復請求權，求
    為判決被告等人應給付如訴之聲明所示金額及遲延利息。然
    按繼承回復請求權，係指正當繼承人請求確認其繼承資格及
    回復繼承標的之權利而言，此有最高法院53年台上字第1928
    號判例可供參考。而繼承權是否被侵害，應以繼承人繼承原
    因發生後，有無被他人否認其繼承資格並排除其對繼承財產
    之占有、管理或處分為斷。查被告等人對於原告為被繼承人
    林煙泉之合法繼承人，且其應繼分為六分之一乙事從未加以
    爭執，則被告等人對於原告之繼承資格既未否認，原告應無
    主張民法第1146條繼承回復請求權之餘地。況原告已於96年
    12月25日當庭表示不再主張民法1146條第1 項繼承回復請求
    權等語無誤（見本院96年12月25日言詞辯論筆錄），是原告
    既已撤回此部分之主張，本院自無庸再予審究，併此敘明。
六、綜上所述，原告依侵權行為之法律關係，訴請被告等人給付
    如其訴之聲明所示金額及法定遲延利息，均無理由，應予駁
    回。又原告之訴既經駁回，則其假執行之聲請即失所附麗，
    應併予駁回。
七、本件事證已臻明確，兩造其餘攻擊防禦方法及所舉證據，核
    與本件判決結果不生影響，無庸逐一詳予論駁，附此敘明。
八、據上論結，本件原告之訴為無理由，依民事訴訟法第78條，
    判決如主文。
中    華    民    國    97    年    9    月    9    日
                  家事法庭法  官  陳章榮
以上正本係照原本作成。
如對本判決上訴，須於判決送達後20日內向本院提出上訴狀。
中    華    民    國    97    年    9     月    9     日
                          書記官  張竣閔
附表：
┌──┬────┬───────┬─────┬─────┐
│編號│領款日期│  領款金額    │ 領款人   │  備註    │
├──┼────┼───────┼─────┼─────┤
│ 1  │86.03.08│  840,000元   │ 林煙泉   │見原證11  │
├──┼────┼───────┼─────┼─────┤
│ 2  │86.07.22│  700,000元   │ 林煙泉   │見原證16  │
├──┼────┼───────┼─────┼─────┤
│ 3  │86.08.20│  860,000元   │ 林煙泉   │見原證16  │
├──┼────┼───────┼─────┼─────┤
│ 4  │86.08.27│  800,000元   │ 林煙泉   │見原證16  │
├──┼────┼───────┼─────┼─────┤
│ 5  │86/09/01│1,300,000元   │ 林煙泉   │見原證12  │
├──┼────┼───────┼─────┼─────┤
│ 6  │86/09/08│  900,000元   │ 林煙泉   │見原證16  │
├──┼────┼───────┼─────┼─────┤
│ 7  │86/11/13│1,000,000元   │ 林煙泉   │見原證13  │
├──┼────┼───────┼─────┼─────┤
│ 8  │86/11/14│1,400,000元   │ 林煙泉   │見原證14  │
├──┼────┼───────┼─────┼─────┤
│ 9  │86/11/13│  400,000元   │ 林煙泉   │見原證16  │
├──┼────┼───────┼─────┼─────┤
│合計│        │8,200,000 元  │          │          │
└──┴────┴───────┴─────┴─────┘


司法院資訊處製作；財團法人民間司法改革基金會備份。
